臺灣臺北地方法院民事判決
110年度勞訴字第349號
原      告  葉國威  
訴訟代理人  陳昱成律師
            陳新傑律師
            朱敏賢律師
被      告  新北市私立及人高級中學

法定代理人  賴惠文  
訴訟代理人  梁超迪律師
            李明智律師
上列當事人間請求給付工資等事件，本院於民國111年3月29日言
詞辯論終結，判決如下：  
    主  文
被告應給付原告新臺幣767,557元，及其中新臺幣447,952元自民
國110年4月8日起，其餘新臺幣319,605元自民國110年8月28日起
，均至清償日止，按週年利率百分之5計算之利息。
原告其餘之訴駁回。
訴訟費用由被告負擔10分之9，餘由原告負擔。
本判決第1項得假執行，但被告如以新臺幣767,557元為原告預供
擔保，得免為假執行。
原告其餘假執行之聲請駁回。 
    事實及理由
壹、程序部分:
　　按訴狀送達後，原告不得將原訴變更或追加他訴，但擴張或
    減縮應受判決事項之聲明者，不在此限，民事訴訟法第255
    條第1項第3款定有明文。本件原告起訴聲明原為：被告應給
    付原告新臺幣（下同）494,760元，及自聲請狀繕本送達翌
    日起至清償日止，按週年利率百分之5計算之利息。嗣於民
    國110年11月30日具狀變更聲明為「㈠被告應給付原告848,16
    0元，及其中494,760元自民事支付命令聲請狀繕本送達翌日
    起，其餘部分自110年8月27日起，均至清償日止，按週年利
    率百分之5計算之利息。㈡願供擔保請准宣告假執行」(院卷
    一第383至384頁、第445頁)，核原告所為應屬擴張應受判決
    事項之聲明，揆諸前揭規定，並無不合。
貳、實體部分:　　
一、原告起訴主張：
  ㈠原告係合法受聘於被告之編制內專任教師，約定任職期間固
    定報酬為每月70,680元，即月俸44,390元加計學術研究費26
    ,290元。詎被告無故於109年6月間片面表示資遣原告，於10
    9年6月24日、7月9日、7月16日、7月27日、8月3日及8月28
    日陸續召開6次教師評審委員會（下稱校內教評會)，惟校內
    教評會認被告未優先輔導原告調整職務或輔導介聘等安置措
    施，故而決議不資遣原告。然被告仍拒絕排課並給付報酬，
    又於109年9月25日表示欲改聘原告為職員(舍監、警衛、人
    事管理員兼校長秘書)，並重新敘薪，被告此舉實已變更原
    告教師地位，侵害原告權益甚鉅。原告為維持教師身分，明
    確表示僅願以教師身分兼任校長秘書、人事管理員，惟被告
    未經原告同意逕未為原告安排109學年度教師職缺。原告乃
    提起申訴，經新北市政府教師申訴評議委員會，判定被告未
    輔導原告調整職務或輔導介聘，所為資遣原告不合法，命被
    告應予排課且給付報酬，被告不服提起再申訴，遭教育部中
    央教師申訴評議委員會駁回確定。準此，被告違法資遣原告
    ，兩造間教師聘任關係迄至110年8月1日原告自願退休前仍
    有效存在。
　㈡原告於109年8月28日至110年1月19日、110年2月22日至110年
    7月2日仍到校服勤，處於隨時準備授課狀態，且出席教學研
    究相關活動，因被告於110學年度第1、2學期未為原告排課
    ，構成勞務受領遲延，又寒暑假期間原告並無到校義務。從
    而，原告自109年8月1日起至110年7月31日間均按時到校出
    勤，係被告受領勞務遲延，原告無庸補服勞務。又被告明知
    非無課程或其他行政職缺可安排原告以教師身分兼任，為節
    省薪俸及退休給付等開支，拒絕排課予原告，造成原告1年
    期間毫無收入，受有薪資損失，不得不四處借貸，且信用卡
    費無法償還須支付利息，是被告違法不排課，核屬權利濫用
    行為，且有違誠信原則，故原告得請求給付109年8月1日起
    至110年7月31日之月俸及學術研究費共848,160元(計算式:7
    0,680×12)。
  ㈢爰依兩造間聘任關係，提起本件訴訟，並聲明:⒈被告應給付
    原告848,160元，及其中494,760元自民事支付命令聲請狀繕
    本送達翌日起，其餘部分自110年8月27日起，均至清償日止
    ，按週年利率百分之5計算之利息。⒉願供擔保請准宣告假執
    行。
二、被告則以：
　㈠兩造間聘任關係屬民法僱傭關係，且薪資給付與否涉及私法
    上權利義務之變動，既為私法爭議，則應尋求民事法院審理
    判斷。是以，本件薪資給付與否並非行政機關之新北市政府
    或教育部所能決斷，故新北市政府及教育部所作評議決定實
    無拘束民事法院之效力。　
　㈡被告近年因受少子化及遭學校前董事不法侵占掏空學校資產
    達2億多元等因素影響，招生人數自107學年度起逐年下滑，
    學生人數迄今僅餘248人，面臨停止辦學窘境。原告係被告
    之國文科教師，因被告109學年度招生仍為低迷未見起色，
    須減少學生班級數，致國文科之授課時數不足以分配與所有
    國文科老師，爰依教師法第27條第1項第1款及新北市私立及
    人高級中學教職員退休資遣要點(下稱教職員退休資遣要點)
    第5條等規定，並據109年5月15日所公佈之108學年度下學期
    超額教師積分表排序，將低分者優先資遣。而被告109學年
    度班級數，僅高中部及國中部各4班，國文課程總時數各18
    節及20節，總授課時數為38節，國文科教師含原告在內共6
    位，被告依新北市立高級中等學校教師每週教學節數標準（
    下稱教學節數標準）第3條第1項及其附件1等規定，並參照
    國文科排序順位及教師意願進行109學年度國文科排課(附表
    1)，確認國文科教師實際需求僅5位，其中羅翠琴老師因缺4
    節授課時數而有被扣鐘點之情形。是以，原告為國文科排序
    最末教師，國文科已無授課時數可供安排予原告，於109年6
    月24日召開108學年度第2次校內教評會，進行原告資遣案之
    決議，經校內教評會以未依法進行安置作業之程序瑕疵而決
    議不通過。
　㈢被告嗣於109年6月30日召開108學年度第2學期第1次臨時校務
    會議，確認108學年度下學期超額教師積分表、109學年度教
    師員額編制、國文科及數學科超額教師名額，及109學年度
    學校職缺，經出席教職員包含原告在內無異議通過，於109
    年7月6日進行安置作業，將職缺通知單送達原告並簽收在案
    ，因原告於期限內未回覆，被告復於109年7月9日召開108學
    年度第3次校內教評會，請原告到場陳述意見，再次詢問是
    否願擔任職缺通知單上所列職務，經原告當場拒絕。惟校內
    教評會委員基於同事情誼，明知被告確因招生人數減少須減
    班，且原告為國文科排序最末教師，已無授課時數可安排予
    原告，即使原告符合教師法第27條第1項第1款所定情形，仍
    不願決議資遣原告。被告為符合教師授課時數之規定，無法
    留任已無課可授之超額教師，於109年7月16日及27日、109
    年8月3日及28日、109年10月20日就原告資遣案陸續召開校
    內教評會，且期間內因職缺稍有變動，被告又將職缺通知單
    送達原告，經原告回覆不同意該職缺條件。
　㈣承上，被告依客觀上班級數及教學節數標準進行109學年度國
    文科排課，確無國文科授課時數可安排予原告授課，亦無其
    他科目可供安排予原告。又學術研究加給係就教學進行學術
    研究所為給付，非為教師勞動之對價，不屬經常性給付，原
    告在國文科既無授課時數，自未針對教學進行研究，以促進
    教學成效，縱有出席教學研究會，惟教學研究會係各科教師
    就現行教學狀況及成果提出報告與建議，原告於109學年度
    無授課事實，並未收受該會議通知，係原告擅自出席與會，
    其他國文科教師礙於同事情誼未請原告離席，又自該會議記
    錄內容，可知原告未就該會議之討論事項進行討論及發言，
    且未受各工作小組之任務分配，實無任何教學研究之實際作
    為。是以，原告自109年8月1日起至110年7月31日間未進行
    國文科授課，自未從事教學上學術研究，故原告請求該期間
    月俸532,680元及學術研究費315,480元，洵屬無據。
　㈤縱認原告主張有理由，因校內教評會決議不資遣原告，導致
    原告109學年度雖無授課事實，但仍為被告專任教師，被告
    為符合公教人員保險法、學校法人及其所屬私立學校教職員
    退休撫卹離職資遣條例及全民健康保險法之規定，為原告代
    付應自其薪資中扣除之保險及儲金之自負額，自109年8月至
    12月每月代付公保1,947元、健保982元及退撫儲金3,729元
    ，計6,658元、110年1月至7月每月代付公保1,947元、健保1
    ,083元及退撫儲金3,729元，計6,759元。是以，被告自109
    年8月至110年7月已為原告代付之保險及儲金之自負額總計8
    0,603元，該金額應予扣除。
　㈥爰聲明:⒈原告之訴駁回。⒉如受不利判決，願供擔保請准免為
    假執行（院卷一第446頁、院卷二第39頁）。　　
三、兩造間不爭執事項（院卷二第24頁、院卷一第460頁、院卷
    二第7至9頁)：
　㈠原告任職期間，被告每月所固定給付金額包含:月俸44,390元
    、學術研究費26,290元(聲證9)。
　㈡被告於109年6月24日、7月9日、7月16日、7月27日、8月3日
    及8月28日共計召開6次教師評審委員會即校內教評會。
　㈢原告就兩造間聘任關係，向新北市政府教師申訴評議委員會
    提出申訴，經該委員會評議決定「申訴有理由，被告應給付
    原告109年8月1日起之薪資，並安排授課課程」，被告不服
    決定提出再申訴，經教育部中央教師申訴評議委員會駁回確
    定(聲證5、原證1)。　
　㈣被告在109年8月1日起至110年7月31日間，已為原告代繳公保
    、健保及私校退撫儲金自負額共80,603元。
四、得心證之理由：
  ㈠兩造聘任關係於109年8月1日至110年8月1日原告退休生效間
    ，仍合法存續：　　
　⒈按教師資格檢定及審定、聘任、解聘、不續聘、停聘及資遣
    、權利義務、教師組織、申訴及救濟等事項，應依本法之規
    定，教師法第4條定有明文。又教師有下列各款情事之一者
    ，應經教師評審委員會審議通過，並報主管機關核准後，得
    予以資遣：一、因系、所、科、組、課程調整或學校減班、
    停辦、解散時，現職已無工作又無其他適當工作可以調任。
    二、現職工作不適任且無其他工作可調任；或經中央衛生主
    管機關評鑑合格之醫院證明身體衰弱不能勝任工作。三、受
    監護宣告或輔助宣告，尚未撤銷，教師法第27條第1項定有
    明文。另教師聘任後，有下列各款情形之一者，應經教師評
    審委員會審議通過，並報主管機關核准後，予以解聘或不續
    聘；其情節以資遣為宜者，應依第27條規定辦理：一、教學
    不力或不能勝任工作有具體事實。二、違反聘約情節重大。
    教師有前項各款規定情形之一者，應經教師評審委員會委員
    3分之2以上出席及出席委員3分之2以上之審議通過。但高級
    中等以下學校教師有前項第1款情形，學校向主管機關申請
    教師專業審查會調查屬實，應經教師評審委員會委員2分之1
    以上出席及出席委員2分之1以上之審議通過，同法第16條亦
    有規定。是以，為明定教師權利義務，保障教師工作及生活
    ，提升教師專業地位，並維護學生學習權，乃教師法立法意
    旨（教師法第1條參照），故就教師之解聘、不續聘、停聘
    及資遣特以法律明文定之，自屬法律保留事項，是被告資遣
    原告，自應依教師法之法定程序，由校內教評會通過，並報
    主管機關核准後，始得為之至明。
　⒉查，被告於109年6月24日、7月9日、7月16日、7月27日、8月
    3日、8月28日間，召開6次教師評審委員會即校內教評會乙
    情，為兩造所不爭執，又被告校內教評會於會中就「原告教
    師資遣案」經評審委員會討論後，均不通過，另經109年10
    月20日再召開109年學年度第3次教師評審委員會，上開議案
    仍未決議通過等情，有被告歷次校內教評會議程、簽到表、
    審查意見暨會議紀錄在卷足稽（110年度司促字第4228號卷
    ，下稱司促卷，第13至239頁；院卷一第185至336頁），是
    被告雖提案資遣原告，惟未經法定程序為之，自不生資遣效
    力，又原告迄至110年8月1日因自請退休而離職生效，其任
    職起訖時間為87年8月1日至110年7月31日，有原告110年8月
    24日服務（離職）證明書可稽(院卷二第15頁)，是兩造聘任
    關係於109年8月1日至110年7月31日，仍合法存續無誤，被
    告主張有資遣原告之法定事由云云，惟並未完成教師評審委
    員會審議通過程序，無以發生資遣原告效力，更無後續陳報
    主管機關核准之問題，自無解於兩造間聘任關係存續之事實
    認定。
  ㈡原告得請求被告給付109年8月1日起至110年7月31日間之薪資
    ：
　⒈按教師法第3條第1項規定：「本法於公立及已立案之私立學
    校編制內，按月支給待遇，並依法取得教師資格之專任教師
    適用之」，另同法第13條亦規定：「教師除有第14條至第16
    條、第18條、第19條、第21條及第22條情形之一者外，不得
    解聘、不續聘或停聘」，則兩造間聘任關係存續，既如上述
    ，原告仍為被告學校編制內專任教師，被告自有依法續聘原
    告，並按月支付原告月俸之義務至明。
　⒉再按僱用人受領勞務遲延者，受僱人無補服勞務之義務，仍
    得請求報酬，民法第487條前段定有明文。而債權人預示拒
    絕受領債務人給付之意思，或給付兼需債權人之行為者，債
    務人得以準備給付之事情，通知債權人，以代提出給付，並
    自提出時起，債權人始負遲延責任，民法第234條、第235條
    規定自明。次按債權人於受領遲延後，需再表示受領之意，
    或為受領給付作必要之協力，催告債務人給付時，其受領遲
    延之狀態始得認為終了。在此之前，債務人無須補服勞務之
    義務，仍得請求報酬（最高法院92年度台上字第1979號、 8
    7年度台上字第1416號民事判決意旨參照）。
　⒊查，原告於109年8月28日至110年1月19日、110年2月22日至1
    10年7月2日均到校打卡，有原告出勤紀錄在卷可稽(院卷一
    第469至479頁)，處於隨時準備授課之狀態，是其主觀上並
    無任意去職之意，客觀上亦有接受被告安排繼續提供勞務之
    事實，又原告工作係專科教師人員，其勞務給付兼需雇主之
    協力行為（須賴被告排課），然被告既未於上開時段再為提
    供原告教學或研究工作，並將排課時間或課表通知原告，盡
    其雇主必要之協力義務，原告自無從履行勞務給付，應認被
    告有拒絕受領原告提供勞務之意思，其抗辯原告未提出擔任
    國文教師本旨勞務云云，惟原告不能授課或從事教學或研究
    之事由實係歸責於被告，其抗辯自不足採，是揆諸上開說明
    ，被告受領遲延狀態並未滌除，原告無須再催告被告受領勞
    務，被告仍應給付工資與原告。再者，原告主張被告應發10
    9年學年度聘書，前向新北市政府教師申訴評議委員會提出
    申訴，並主張被告應予排課及按月給付薪資，經該委員會評
    議決定「申訴有理由，被告應給付原告109年8月1日起之薪
    資，並安排授課課程」，被告不服決定提出再申訴，經教育
    部中央教師申訴評議委員會駁回確定等節，亦為兩造所不爭
    執，並有新北市政府109年12月10日新北府教申字第1091641
    403號檢送之評議書(司促卷第257至271頁、院卷一第25至41
    頁、第419至428頁)、教育部110年8月2日臺教法㈢字第11000
    73961號函檢附110年7月26日教育部中央教師申訴評議委員
    會再申訴評議書(院卷一第83至90頁)足憑，益徵被告不予續
    聘原告拒發薪資之行為，確實於法未合。是而，原告自得請
    求被告補發109年8月1日起至110年7月31日間之薪資。
　㈢原告請求薪資範圍應包括按月支領之學術研究費部分：
　⒈按教師待遇條例第2條規定：教師之待遇分本薪（年功薪）、
    加給及獎金三種。同條例第13條第2款明定：加給分下列3種
    ：...二、學術研究加給：對從事教學研究或學術研究者加
    給之。另同條例第15條規定：公立學校教師學術研究加給之
    支給規定如下：一、中小學教師：按所支本薪區分4級支給
    。二、大專教師：按教授、副教授、助理教授及講師4級支
    給。前項學術研究加給之給與條件及支給數額，由教育部擬
    訂，報行政院核定。又私立學校教師之職務加給、學術研究
    加給及地域加給，各校準用前3條規定訂定，並應將所定支
    給數額納入教師聘約；私立學校在未與教師協議前，不得變
    更支給數額。教師加入工會者，得授權由工會代表協議，同
    條例第17條亦有明文。是以，私立學校與教師間聘任關係雖
    為私法契約關係，但為保障教師工作及生活，提升教師專業
    地位，立法者乃於104年6月10日制定公布教師待遇條例，以
    法律明確規範教師之待遇。其中第13條並參考公務人員俸給
    法第5條規定，及考量教師教學工作與學術研究特性，定明
    教師加給之種類及範圍（同條例第13條立法理由），並將私
    立學校教師之加給準用公立學校教師規定，以期一視同仁。
　⒉從而，關於私立學校教師之基本給與本薪，其薪級架構及起
    敘標準應依公立同級同類學校教師標準辦理，給與月支薪額
    不應低於公立同級同類學校之教師標準；另加給部分，則應
    將支配數額納入教師聘約，在學校在未與教師協議前，不得
    變更支給數額。查，原告於任職期間，被告每月固定給付金
    額包含：月俸44,390元、學術研究費26,290元乙節，為兩造
    所不爭執，並有原告109年2月份至5月份薪資明細可證(司促
    卷第289至295頁)，堪認被告按月對教師發放之學術研究費
    ，乃具有經常性、固定性，形成固定常態工作中可取得之給
    與，且該費用係原告教師職務即從事教學或學術研究活動之
    特性，亦有教師待遇條例第13條上揭立法理由參照，自符合
    教師勞務對價之特性，更具有法律或制度依據，自應認定為
    原告薪資之一部分。況勞工與雇主間關於工資之爭執，經證
    明勞工本於勞動關係自雇主所受領之給付，推定為勞工因工
    作而獲得之報酬，勞動事件法第37條亦有明文，被告僅「學
    術研究費」係就教學進行學術研究所為給付，非為教師勞動
    之對價，不屬經常性給付云云，惟原告提出薪資資料，已足
    證明係本於勞動關係自雇主受領給付之關連性事實，即應推
    定該給付為勞工因工作而獲得報酬，被告所辯無以反證該費
    用不具經常性給與之本質。至被告抗辯原告無授課時數，自
    未針對教學進行研究，另擅自出席教學研究會，然未參與討
    論及發言或受各工作小組任務分配，並無任何教學研究之實
    際作為等情，均係被告受領勞務遲延，屬可歸責於雇主之事
    由所致，已如上述，是被告於兩造聘任關係存續期間，除應
    按月給付本俸，亦應一併計付學術研究費，亦不得任意變更
    原約定應支給之學術研究費，其此部分辯解，與法有違，自
    不足採。
　⒊從而，被告應給付原告109年8月1日起至110年7月31日間之薪
    資，共計848,160元（計算式：[44,390＋26,290]×12）。
　㈣被告抗辯清償抵充80,603元部分，為有理由：
　⒈按對於一人負擔數宗債務而其給付之種類相同者，如清償人
    所提出之給付，不足清償全部債額時，由清償人於清償時，
    指定其應抵充之債務；清償人不為前條之指定者，依左列之
    規定，定其應抵充之債務：一、債務已屆清償期者，儘先抵
    充。二、債務均已屆清償期或均未屆清償期者，以債務之擔
    保最少者，儘先抵充；擔保相等者，以債務人因清償而獲益
    最多者，儘先抵充；獲益相等者，以先到期之債務，儘先抵
    充。三、獲益及清償期均相等者，各按比例，抵充其一部，
    民法第321條、第322條分別定有明文。
　⒉查，被告在109年8月1日起至110年7月31日間，已為原告代繳
    公教人員保險、全民健康保險及私校退撫儲金自負額共80,6
    03元之事實，為兩造所不爭執，並有原告之全民健康保險對
    象投保歷史列印資料(司促卷第273頁)、公教人員保險被保
    險人年資紀錄表(司促卷第277頁)可佐，被告於109年8月至1
    10年7月間既按月代繳，應係對應各該月份為指定給付原告
    薪資債務之意思，或屬因抵充獲益及清償期均相等者，而得
    平均各抵充薪資本金之一部，是經清償抵充80,603元後，被
    告仍應給付767,557元。又其中原告109年8月至110年2月薪
    資494,760元部分經清償抵充46,808元，尚應給付447,952元
    ，至其餘追加請求110年3月至7月薪資353,400元經抵充33,7
    95元，尚應給付319,605元（院卷一第403頁附表參照）。
　㈤末按給付有確定期限者，債務人自期限屆滿時起，負遲延責
    任。給付無確定期限者，債務人於債權人得請求給付時，經
    其催告而未為給付，自受催告時起，負遲延責任。其經債權
    人起訴而送達訴狀，或依督促程序送達支付命令，或為其他
    相類之行為者，與催告有同一之效力；遲延之債務，以支付
    金錢為標的者，債權人得請求依法定利率計算之遲延利息；
    應付利息之債務，其利率未經約定，亦無法律可據者，週年
    利率為百分之5，民法第229條第1項、第2項、第233條第1項
    前段及第203條均分別定有明文。原告起訴請求被告應給付
    迄未給付767,557元，自應負遲延責任，則就原聲請支付命
    令視為起訴447,952元部分，請求自支付命令繕本送達被告
    之翌日即110年4月8日（司促卷第327頁送達證書參照）起，
    另就追加請求319,605元部分則自追加請求送達翌日即110年
    8月28日起（院卷一第341頁，110年8月27日勞動調解程序筆
    錄參照），均至清償日止，按週年利率百分之5計算之遲延
    利息，於法有據。　　　
五、綜上所述，原告主張依兩造間聘任關係，請求被告給付767,
    557元，及其中447,952元自110年4月8日起，其餘319,605元
    自110年8月28日起，均至清償日止，按週年利率百分之5計
    算之利息，為有理由，應予准許。至逾此部分所為之請求，
    則無理由，應予駁回。
六、又本判決係法院就勞工之請求為被告即雇主敗訴之判決，就
    勞工即原告勝訴部分，依勞動事件法第44條第1項規定，應
    依職權宣告假執行，並依同條第2項規定，酌定相當擔保金
    額同時宣告被告預供擔保後得免為假執行。至原告敗訴部分
    ，假執行之聲請失所依憑，應予駁回。
七、本件事證已臻明確，兩造其餘攻擊防禦方法及所提證據，核
    與判決結果不生影響，爰不逐一論述，併此敘明。
八、訴訟費用負擔之依據：勞動事件法第15條、民事訴訟法第79
    條。 　　　
中　　華　　民　　國　　111 　年　　4　  月　　 19    日
                    勞動法庭    法　官　林瑋桓
以上正本係照原本作成。
如對本判決上訴，須於判決送達後二十日內向本院提出上訴狀。
如委任律師提起上訴者，應一併繳納上訴審裁判費。
中　　華　　民　　國　　111 　年　　4　  月　　 19 　 日
                                書記官　江慧君